ACORDAO-COMPLETO-2557720

ACÓRDÃO 222/2023 ATA 2/2023 - SEGUNDA CÂMARA

VISTOS, relatados e discutidos estes Embargos de Declaração opostos por Pastore Júnior contra o Acórdão 4313/2022-TCU-Segunda Câmara;
ACORDAM os Ministros do Tribunal de Contas da União, reunidos em Sessão da 2ª Câmara, diante das razões expostas pelo Relator, em:
9.1. conhecer, com fundamento nos arts. 32, inciso II; e 34 da Lei 8.443/1992, e rejeitar os presentes embargos de declaração;
9.2. dar ciência deste Acórdão ao embargante.

Embargos de declaração interpostos (peça 129) pelo Sr. Floriano Pastore Júnior contra o Acórdão 4313/2022-TCU-2ª Câmara

Segunda Câmara

Conselho Nacional de Desenvolvimento Científico e Tecnológico.

3. Interessados/Responsáveis/Recorrentes:
3.1. Responsáveis: Cristiano Rene Smidt (XXX.109.021-XX); Floriano Pastore Júnior (XXX.424.651-XX); Fundação de Estudos e Pesquisas Em Administração (74.180.340/0001-88).
3.2. Recorrente: Floriano Pastore Júnior (XXX.424.651-XX).

13.1. Ministros presentes: Vital do Rêgo (Presidente), Augusto Nardes, Aroldo Cedraz (Relator) e Antonio Anastasia.
13.2. Ministro-Substituto presente: Marcos Bemquerer Costa.

FLORIANO PASTORE JUNIOR

AROLDO CEDRAZ

Ministro Aroldo Cedraz.

Cuidam os autos de Embargos de Declaração interpostos (peça 129) pelo Sr. Floriano Pastore Júnior contra o Acórdão 4313/2022-TCU-Segunda Câmara, transcrito a seguir:
Trata-se de Tomada de Contas Especial instaurada pelo Conselho Nacional de Desenvolvimento Científico e Tecnológico - CNPq em face do Embargante, por, na condição de diretor da Fundação de Estudos e Pesquisas em Administração - Fepad, não ter cumprido o Termo de Concessão e Aceitação de Apoio a Projeto de Pesquisa Científica e/ou Tecnológica, em virtude do indeferimento do relatório técnico final do projeto para implantação de um sistema inovador de transporte de cana-de-açúcar, por meio de teleférico removível.
Finda a instrução processual, o Embargante teve as contas julgadas irregulares e foi condenado em débito multa (peça 32. Acórdão 3230/2017-TCU-Segunda Câmara) . 
Irresignado, ainda no ano de 2017 o Embargante interpôs recurso de reconsideração que, embora conhecido, foi negado provimento (peça 75. Acórdão 3705/2019-TCU-Plenário) , decisão inclusive transitada em julgado. (peça 82) .
Dentre os recursos admissíveis, resta viável, somente, o Recurso de Revisão que, como sabido, tem prazo de cinco anos e demanda o preenchimento de requisitos específicos para admissibilidade e processamento.
Pois bem.
Enquanto amealha elementos para a interposição do apelo derradeiro, o Embargante trouxe ao conhecimento do TCU a manifestação de peça 116, onde apresenta uma série de questões de ordem pública, cognoscíveis a qualquer tempo, em qualquer instância, inclusive de ofício - independentemente do manejo de recurso.
Nesse sentido é a jurisprudência do TCU: 
Nos processos de controle externo, a decisão que trata de matéria de ordem pública (requisitos de admissibilidade, pressupostos processuais, condições da ação, prescrição, decadência) pode ser revista de ofício ou mediante provocação da parte por simples petição, independentemente de recurso, não incidindo a preclusão pro judicato.
Acórdão 1160/2015-TCU-Plenário | Relator: AUGUSTO NARDES
Na hipótese, o Embargante apresentou uma simples petição, provocando para que o Tribunal se manifestasse sobre as questões específicas da prescrição e cerceamento de defesa. Não houve qualquer discussão quanto ao mérito.
Acontece que, apresentada a simples petição, fora, equivocadamente, procedida a análise do documento como se recurso de reconsideração fosse (peça 119) .
Apontou-se, inclusive, que a deliberação recorrida era aquela exarada cinco anos antes, em 2017:
Esse "exame de admissibilidade" concluiu que o recurso de reconsideração, além de intempestivo, não era inédito, motivo pelo qual propôs o não conhecimento do "recurso" sem nem analisar o mérito.
A posição foi seguida pela secretaria de recursos, pelo MPTCU e pelo Nobre Ministro que, diante dos pareceres, proferiu o Acórdão 4313/2022-TCU-Segunda Câmara, ora recorrido.
Há, no entanto, omissão e erro. 
Isso porque partiu-se da premissa equivocada de que a manifestação de peça 116 era um recurso, o que não é fato.
Como dito alhures, trata-se de uma simples manifestação cujo único objetivo é trazer ao debate matérias de ordem pública e que não haviam sido - e ainda não foram - apreciadas, em homenagem ao princípio do formalismo moderado.
Não se tratava de um recurso. Não deveria sequer ter havido um exame de admissibilidade.
Com efeito, a fungibilidade equivocadamente aplicada criou uma barreira para a apreciação daquilo que, de fato, deveria ter sido considerado, já que não houve a análise da matéria da prescrição e do cerceamento de defesa que foram noticiados na peça 116 que, repete-se, são matérias de ordem pública.
Daí a omissão e erro.
A questão do cerceamento de defesa, muito clara por ter havida incontestável vício quanto ao exercício de ampla defesa por Responsável - que se defendia à época sem defesa técnica - e formalmente requereu produção de sustentação oral, a qual não foi oportunizada, pode vir a ser levada ao Judiciário e acarretar declaração de nulidade da decisão desta Corte.
Essa situação pode ser evitada pelo simples reconhecimento da nulidade, sem necessidade de provocar o Judiciário e com menores gastos dos recursos da Administração
Dessa forma, pugna pelo conhecimento e acolhimento dos presentes embargos a fim de que seja declarada a nulidade do acórdão embargado a fim de que, sanada a omissão e o erro, seja procedida a análise das questões de ordem pública suscitadas na petição acostada na peça 116.
	É o Relatório.

Elísio de Azevedo Freitas (18596/OAB-DF), representando Floriano Pastore Júnior.

Procuradora-Geral Cristina Machado da Costa e Silva.

TOMADA DE CONTAS ESPECIAL. DÉBITO E MULTA. TRÂNSITO EM JULGADO. PETIÇÃO PARA AVALIAR PRESCRIÇÃO. RECURSO DE RECONSIDERAÇÃO. REJEIÇÃO. EMBARGOS DE DECLARAÇÃO. PRESCRIÇÃO. INOCORRÊNCIA. CONHECIMENTO E REJEIÇÃO. AUSÊNCIA DE OBSCURIDADE, OMISSÃO OU CONTRADIÇÃO.

TOMADA DE CONTAS ESPECIAL (TCE)

Secretaria de Recursos (Serur); Secretaria de Controle Externo do Desenvolvimento Econômico (SecexDesen).

Em apreciação os Embargos de Declaração interpostos por Floriano Pastore Júnior contra o Acórdão 4313/2022-TCU-Segunda Câmara (peça 129) , que, com base nos pareceres uniformes da Serur e do Ministério Público junto ao TCU, recebeu a peça 116 como mera petição.
2.	Constato que o interessado, legitimado no processo, foi notificado da deliberação recorrida no dia 27/09/2022 (peça 127) , e que os presentes embargos declaratórios foram interpostos pela primeira vez, no dia 04/10/2022, dentro do prazo de dez dias, conforme previsto no art. 34, §1º, da Lei 8.443/92. Satisfeitos os requisitos de admissibilidade, conheço dos presentes embargos de declaração.
3.	Em suma, o embargante alegou que a petição apresentada na peça 116 foi erroneamente classificada como um recurso de reconsideração, motivo pelo qual o exame de admissibilidade concluiu pela sua intempestividade e preclusão. Explicou que o pleito se tratava, na verdade, de uma provocação para que o Tribunal se manifeste sobre matérias de ordem pública, especificamente sobre a prescrição e o cerceamento de defesa, não analisadas no mérito da decisão ora combatida.
4.	Feito esse breve relato da peça recursal, passo a decidir. Os embargos devem ser rejeitados por não apresentar qualquer omissão, obscuridade ou contradição na decisão combatida.
5.	Observo que a matéria de ordem pública relativa à prescrição da pretensão punitiva foi analisada no voto condutor do Acórdão 3230/2017-TCU-Segunda Câmara pelo relator a quo do processo, o Ministro André Luís de Carvalho, nos seguintes termos.
22.	 Destaco, enfim, que, no presente caso concreto, não se vislumbra a prescrição da pretensão punitiva do TCU, haja vista que, nos termos do Acórdão 1441/2016-TCU-Plenário, não houve o transcurso de mais de dez anos entre a ordem para a citação no âmbito do TCU, em 15/12/2014 (Peça nº 12) , e a data fatal para a prestação de contas final do ajuste, em 3/3/2009 (Peça nº 1, fls. 108/110) . 
23.	 Ocorre que, por meio do Acórdão 1441/2016-TCU-Plenário proferido na Sessão Extraordinária do dia 8/6/2016, o TCU firmou o seu entendimento no sentido de que a prescrição da pretensão punitiva deve seguir a regra geral do prazo decenal, contado a partir do fato, em linha com o art. 205 do Código Civil brasileiro, interrompendo-se a contagem do aludido prazo com a ordem de citação, nos termos do art. 240, caput, do Código Processual Civil (Lei nº 13.105, de 2015) . 
24. Sem prejuízo do respeito a esse entendimento do Tribunal, reitero a minha ressalva já registrada em vários outros julgados do TCU, no sentido de que, na ausência de lei específica, o TCU não deveria aplicar qualquer prazo prescricional sobre a referida pretensão punitiva ou, então, na pior das hipóteses, o Tribunal deveria aplicar a regra prescricional contida na Lei nº 9.873, de 1999, não só porque ela trata diretamente de prescrição no âmbito do direito administrativo sancionador, mas também porque, entre outras medidas, a aludida lei manda aplicar o prazo prescricional penal, quando a infração administrativa também configure crime, além de determinar expressamente que, no caso de ilícito continuado ou permanente, a contagem do prazo se inicie no dia em que o ilícito tiver cessado. 
25.	 Por conseguinte, ao tempo em que registro essa minha posição pessoal, pugno pela aplicação da multa legal ao responsável, submetendo-me, pois, ao entendimento fixado pelo TCU no âmbito do aludido Acórdão 1441/2016-TCU-Plenário.
6.	É de se recordar que nas datas dos julgamentos do Acórdão 3230/2017-TCU-Segunda Câmara e do seu recurso de reconsideração (Acórdão 3705/2019-TCU-Segunda Câmara) , o Tribunal adotava a tese da imprescritibilidade da pretensão ressarcitória, assim como aplicava a regra geral do prazo decenal para a pretensão punitiva. Esse entendimento somente foi alterado com a publicação da Resolução TCU 344/2022, após decisão proferida pelo Supremo Tribunal Federal no Recurso Extraordinário nº 636.886 (tema 899 da Repercussão Geral) , na qual o Supremo concluiu ser prescritível a pretensão de ressarcimento ao erário fundada em decisão do Tribunal de Contas.
7.	Dessa forma, os embargos manejados após o seu trânsito em julgado e o decidido no RE 636.886 buscam, na verdade, uma incabível tentativa de reexame de eventual divergência entre decisão desta Corte de Contas e o ordenamento jurídico inexistente à época.
8.	Imprescindível recordar que somente cabe a apreciação de ofício de matéria de ordem pública até a decisão final do mérito, portanto a tese defendida pelo embargante de que as partes podem, a qualquer momento, peticionar para discutir questões de ordem pública, mesmo já tendo transitada em julgado, deve ser veemente rechaçada.
9.	Se não fosse assim, existiriam incessantes pedidos de apreciação de matérias já examinadas por esta Corte, razão pela qual, em prol da racionalidade do processo, torna-se necessário aplicar nestes casos o instituto da preclusão pro judicato às matérias de ordem pública.
10.	Quanto ao cerceamento de defesa, item mencionado nos embargos (peça 129) e na peça 116, o embargante defendeu que o responsável não teve o seu pedido de sustentação oral apreciado pela unidade técnica. Reconheceu, todavia, que o requerimento deveria ter sido dirigido ao Presidente do respectivo colegiado, que não foi realizado porque "o Peticionante atuava em causa própria e não possuía expertise acerca dos procedimentos adotados por este Tribunal".
11.	Ao compulsar os autos, observo que o responsável constituiu mais de um representante (peças 68, 69, 71, 73 e 74) para defender seus interesses um ano antes do julgamento do recurso de reconsideração interposto (peça 75) , que deu origem ao Acórdão 3705/2019-TCU-Segunda Câmara, de minha relatoria, e nesse período, os seus procuradores não apresentaram qualquer requerimento para a realização de sustentação oral.
	Diante do exposto, inexistindo qualquer obscuridade, omissão ou contradição a ser sanada nos autos, VOTO para que o Tribunal adote o Acórdão que ora submeto a este Colegiado
TCU, Sala das Sessões, em 7 de fevereiro de 2023.
AROLDO CEDRAZ 
Relator